ACORDAO-COMPLETO-2488659

ACÓRDÃO 2934/2021 ATA 48/2021 - PLENÁRIO

VISTOS, relatados e discutidos estes autos de representação, acerca de eventuais irregularidades ocorridas no processamento da Tomada de Preços 2/2018, promovida pelo Município de Bodoquena/MS, cujo objeto foi a contratação de empresa especializada para a implantação do sistema de abastecimento de água no Assentamento Serro Alegre, naquele Município, financiada pelo Convênio/Funasa 240/2017 (Siafi 855888) ;
ACORDAM os Ministros do Tribunal de Contas da União, reunidos em sessão do Plenário, diante das razões expostas pelo relator em:
9.1. conhecer da presente representação, satisfeitos os requisitos de admissibilidade previstos nos arts. 235 e 237, inciso VII, do RI/TCU, c/c o art. da Lei 8.666/1993, e no art. 103, § 1º, da Resolução - TCU 259/2014, para, no mérito, considerá-la procedente;
9.2. considerar revéis, para todos os efeitos, Vander Francisco Silva Denardi e Perícles Garcia Santos, dando-se prosseguimento ao processo, com fundamento no art. 12, § 3º, da Lei 8.443/1992;
9.3. aplicar a Kazuto Horii, prefeito do município de Bodoquena/MS;  Vander Francisco Silva Denardi, presidente da Comissão Permanente de Licitação do Município de Bodoquena/MS; e Péricles Garcia Santos, assessor jurídico do Município de Bodoquena/MS, individualmente, a multa prevista no art. 58, inciso II, da Lei 8.443/1992, do valor de R$ 25.000,00 (vinte e cinco mil reais) fixando-lhes o prazo de quinze dias, a contar das notificações, para que comprovem, perante o Tribunal (art. 214, inciso III, alínea "a", do RI/TCU) , o recolhimento das dívidas ao Tesouro Nacional, atualizadas monetariamente desde a data do acórdão que vier a ser proferido até a data dos efetivos recolhimentos, se forem pagas após o vencimento, na forma da legislação em vigor;
9.4. autorizar a cobrança judicial da dívida, caso não atendidas as notificações, nos termos do art. 28, inciso II, da Lei 8.443/1992, c/c o art. 219, inciso II, do RI/TCU; 
9.5. determinar à Fundação Nacional de Saúde (Funasa) que encaminhe a este Tribunal, no prazo de 30 dias, a análise da prestação de contas do Convênio/Funasa 240/2017 (Siafi 855888) , informando se os recursos federais foram regularmente aplicados no objeto pactuado;
9.6. dar ciência desta deliberação ao representante, aos interessados, aos responsáveis, à Funasa e ao Município de Bodoquena/MS.

Representação acerca de eventuais irregularidades em tomada de preços cujo objeto foi a contratação de empresa especializada para a implantação do sistema de abastecimento de água do Assentamento Serro Alegre no município.

Município de Bodoquena - MS.

3. Interessados/Responsáveis:
3.1. Interessados: Gomes & Azevedo Ltda - EPP (03.688.640/0001-24); Prefeitura Municipal de Bodoquena - MS (15.465.016/0001-47).
3.2. Responsáveis: Kazuto Horii (XXX.465.598-XX); Pericles Garcia Santos (XXX.667.701-XX); Vander Francisco Silva Denardi (XXX.189.411-XX).

13.1. Ministros presentes: Bruno Dantas (na Presidência), Walton Alencar Rodrigues (Relator), Benjamin Zymler, Augusto Nardes, Aroldo Cedraz, Raimundo Carreiro, Vital do Rêgo e Jorge Oliveira.
13.2. Ministros-Substitutos presentes: Augusto Sherman Cavalcanti, Marcos Bemquerer Costa e Weder de Oliveira.

ACORDAO-COMPLETO-2534528

Acórdão 1007/2022 - Plenário

ACORDAO-COMPLETO-2565115

Acórdão de Relação 2737/2022 - Plenário

Acórdão de Relação

WALTON ALENCAR RODRIGUES

Adoto, como relatório, a instrução da Secretaria de Fiscalização de Infraestrutura Hídrica, de Comunicações e de Mineração (SeinfraCOM) , peça 113, cujas conclusões e proposta de encaminhamento contaram com a anuência dos respectivos dirigentes, peças 114 e 115.
Transcrevo a instrução a seguir, in verbis:
 "INTRODUÇÃO
Trata-se de denúncia, recebida pela extinta Secex-MS como representação, a respeito de possíveis irregularidades ocorridas na Prefeitura Municipal de Bodoquena-MS, relacionadas ao Edital da Tomada de Preços 2/2018, que teve por objeto a contratação de empresa especializada para implantação do sistema de abastecimento de água no Assentamento Serro Alegre, conforme Convênio/Funasa 240/2017 (Siafi 855888) .
Para a consecução do objeto pactuado, a Fundação Nacional de Saúde se comprometeu a transferir à Prefeitura Municipal de Bodoquena o montante de R$ 450.000,00. Já a convenente, propôs-se a aportar o montante de R$ 5.000,00, a título de contrapartida. 
HISTÓRICO 
Segundo a representante, a contratação de empresa especializada para implantação do sistema de abastecimento de água no Assentamento Serro Alegre teria sido objeto da Tomada de Preços 1/2018, que foi posteriormente anulada e substituída pela Tomada de Preços 2/2018, com o mesmo objeto (peça 1, p. 1-3) .
Ainda na vigência do edital da Tomada de Preços 1/2018, o signatário da representação teria se dirigido até o município de Bodoquena-MS, no dia 22/5/2018, onde efetuou o pagamento da quantia cobrada pelo fornecimento do edital, recebeu uma via impressa desse documento, bem como o mesmo arquivo de forma digital e outros arquivos que compõem seus anexos, disponibilizados em pen-drive da empresa.
Na mesma data, a empresa representante teria recebido outra versão do edital, enviada por e-mail pela Prefeitura de Bodoquena, contendo exigências restritivas e ilegais que não constariam na cópia recebida presencialmente. Assim, teria sido realizada a impugnação ao edital da Tomada de Preços 1/2018, no dia 29/5/2018, ocasião em que a empresa representante também teria sido informada da anulação do procedimento licitatório em questão e da instauração de outro procedimento com o mesmo objeto, regido pelo edital da Tomada de Preços 2/2018 (peça 1, p. 2-3) .
A representante alegou que o novo edital, publicado em 28/5/2018, conteria irregularidades, ilegalidades e restrições, tendo apontado onze possíveis vícios no procedimento licitatório (peça 1, p. 3-4) .
Destacou que a sua impugnação aos termos da licitação teria sido indeferida pelo Assessor Jurídico da Prefeitura, Sr. Péricles Garcia dos Santos, sem a manifestação da autoridade superior, o prefeito municipal (peça 1, p. 4) . 
Por fim, requereu que fosse determinada a imediata suspensão do Processo Administrativo 77/2018, que originou o Edital 2/2018, até que este Tribunal deliberasse sobre a representação, e que fossem citados o Presidente da Comissão Permanente de Licitação, Sr. Vander Francisco da Silva Dinardi, e o Prefeito Municipal, Sr. Kazuto Horii, reeleito para o período 2021-2024 (peça 1, p. 5) .
A extinta Secex-MS propôs conhecer a denúncia como representação e determinar: (i) a suspensão cautelar da Tomada de Preços 2/2018; (ii) a oitiva do Município de Bodoquena-MS; e (iii) a realização de diligência ao Município de Bodoquena-MS para que encaminhasse ao TCU cópia integral, em meio digital, do processo administrativo licitatório 77/2018 relativo à Tomada de Preços 2/2018 (peças 31 e 33) . 
O Ministro-Relator concordou que, de fato, havia vários itens no edital que restringiam a competitividade do certame. Entretanto, indeferiu o pedido de concessão de medida cautelar, considerando que estava caracterizada a presença do periculum in mora ao reverso. Assim, determinou que fosse promovida a oitiva do município de Bodoquena-MS e da empresa Gomes & Azevedo Ltda. - EPP, para se manifestarem sobre os indícios de irregularidade no edital da Tomada de Preços 2/2018, e realizada diligência ao referido município para que encaminhasse cópia do processo da licitação (peça 35) . 
Regularmente cientificado dos termos da oitiva, por meio do Ofício 645/2018TCU/SECEX-MS, e da diligência, por meio do Ofício 647/2018-TCU/SECEX-MS, conforme atestam os Avisos de Recebimento (peças 37-38, 44 e 46) , o representante legal do município de Bodoquena-MS apresentou a cópia integral do processo administrativo 77/2018 referente à Tomada de Preços 2/2018 (peças 48 a 50 e 52 a 69) , mas não se manifestou a respeito dos indícios de irregularidade que motivaram a realização da oitiva. Apenas informou que o procedimento teria transcorrido "dentro da mais absoluta legalidade e regularidade", sendo que todas as questões e questionamentos teriam sido decididos nos autos do processo (peça 37) . 
Após análise do processo licitatório e da resposta apresentada pela empresa Gomes & Azevedo Ltda - EPP (peça 51) , a unidade técnica propôs determinar, cautelarmente, ao município de Bodoquena-MS que não praticasse nenhum ato inerente à execução do Contrato 125/2018, firmado com a empresa Gomes & Azevedo Ltda. - EPP, até que o TCU decidisse sobre o mérito desta representação, bem como realizar audiência dos Srs. Kazuto Horii, prefeito municipal, Vander Francisco Silva Denardi, presidente da Comissão Permanente de Licitação, e Péricles Garcia Santos, assessor jurídico (peça 71) . 
O ministro-relator discordou novamente da proposta de adoção da medida cautelar, mas autorizou a realização das audiências propostas pela unidade técnica, assim como determinou a realização de diligências ao Município de Bodoquena-MS, para informar o estágio da execução do Contrato 77/2018, e à Funasa, para informar o estágio da execução do Convênio 240/2017 - Siafi 855888 (peça 73) .
Em cumprimento ao despacho do ministro-relator, foram promovidas as audiências, conforme segue detalhado:
	Responsável
	Comunicação
	Data da ciência

	Kazuto Horii (CPF XXX.465.598-XX) 
	Ofício 523/2019-TCU/SeinfraUrbana (peça 74) 
	12/9/2019 (peça 82) 

	Vander Francisco Silva Denardi (CPF XXX.189.411-XX) 
	Ofício 524/2019-TCU/SeinfraUrbana (peça 78) 
	Não procurado (peça 85) 

		Ofício 3037/2020-TCU/Seproc (peça 99) 
	Não procurado (peça 105) 

		Ofício 3038/2020-TCU/Seproc (peça 100) 
	Não procurado (peça 106) 

		Edital 410/2020-TCU/Seproc (peça 108) 
	2/4/2020 (peça 109) 

	Péricles Garcia Santos (CPF XXX.667.701-XX) 
	Ofício 525/2019-TCU/SeinfraUrbana (peça 79) 
	Ausente (peça 86) 

		Ofício 3039/2020-TCU/Seproc (peça 101) 
	14/2/2020 (peça 103) 

		Ofício 3040/2020-TCU/Seproc (peça 102) 
	Mudou-se (peça 104) 

As diligências foram promovidas por meio do Ofícios 526 e 527/2019TCU/SeinfraUrbana (peças 76-77, 80 e 83) .
EXAME DE MÉRITO
No que concerne à execução do contrato, a Prefeitura Municipal de Bodoquena-MS informou, em 26/9/2019, "que o município recebeu da contratada Gomes & Azevedo Ltda - EPP a comunicação de que a obra objeto do Contrato 125/2018 foi fisicamente concluída", restando a conferência das medições e da qualidade para recebimento (peça 96) .
Quanto à execução do Convênio 240/2017, a Funasa informou, em 17/9/2019, que a obra se encontrava "100% concluída e com etapa útil e pendências", a saber: (i) faltava ligação do sistema de abastecimento de água com o sistema de energia local por parte da prefeitura municipal; (ii) o fornecimento de energia continuava sendo realizado por meio do grupo gerador temporário emprestado pela Prefeitura Municipal de Bodoquena (peça 84) .
Com relação às audiências, verifica-se que o Sr. Péricles Garcia Santos não se manifestou quanto às irregularidades constatadas no edital da Tomada de Preços 2/2018, apesar de ter tomado ciência do expediente que lhe foi encaminhado, conforme atesta o aviso de recebimento que compõe a peça 103.
Nesse sentido, vale registrar que o art. 179 do Regimento Interno do TCU prevê que a audiência do responsável pode proceder-se mediante a entrega de correspondência no endereço do destinatário, não sendo necessária a sua ciência pessoal. Considerando que o endereço de entrega é aquele constante nos bancos de dados oficiais, resta atendido o requisito estabelecido no referido dispositivo para que seja considerada regular a comunicação (Acórdão 2684/2017-TCU-Segunda Câmara, da relatoria da ministra Ana Arraes;  11.321/2016-TCU-2ª Câmara, da relatoria do ministro Augusto Nardes;  2.188/2016-TCU-Plenário, da relatoria do ministro Bruno Dantas; 2.975/2015-2ª Câmara, da relatoria do ministro Vital do Rêgo; 10.527/2018-TCU-1ª Câmara, da relatoria do ministro Augusto Sherman) .  
No tocante à audiência do Sr. Vander Francisco Silva Denardi, verifica-se que houve convocação por via editalícia, sem manifestação do responsável. Neste caso, destaca-se que antes do chamamento por edital foram realizadas três tentativas de entrega da comunicação nos endereços disponíveis nos sistemas corporativos do TCU, sendo que em todas elas houve devolução com o motivo "Não procurado" (peças 78, 85, 98100, e 105-107) .
O art. 22, inciso III, da Lei 8.443/1992 estabelece que a audiência far-se-á "por edital publicado no Diário Oficial da União quando o seu destinatário não for localizado". O procedimento adotado nestes autos está em consonância com a jurisprudência do TCU segundo a qual, tendo sido frustradas as tentativas de entregar a comunicação ao responsável, deve ser realizada a audiência por edital, nos termos do inciso III do art. 22 da Lei 8.443/1992 (Acórdão 11406/2016-TCU-Segunda Câmara, da relatoria do ministro Raimundo Carreiro; 488/2018TCU-Plenário, 1.487/2017-1ª Câmara, e 2.916/2016TCUPlenário, da relatoria do ministro Walton Alencar Rodrigues; 9.680/2017-TCU-2ª Câmara, da relatoria do ministro Augusto Nardes; e 3.558/2019-TCU-1ª Câmara, da relatoria do ministro Weder de Oliveira) .
A audiência constitui um direito para o responsável de ser ouvido e uma oportunidade de trazer aos autos elementos que possam esclarecer os fatos. Assim, a simples inércia não constitui fundamento para aplicação de sanção. Também não se podem presumir verdadeiros, de forma absoluta, os fatos que deixaram de ser contestados, se tais ocorrências foram esclarecidas nos autos.
Entretanto, quando o responsável não se utiliza dos meios disponíveis para apresentar o conjunto de elementos suficientes para esclarecer os fatos, permite ao julgador firmar convicção apenas com base nas informações constantes dos autos (Acórdão 1165/2016-TCU-Plenário, da relatoria do ministro Augusto Nardes; 1.719/2014-TCU-Plenário, da relatoria do ministro Walton Alencar Rodrigues;   4.193/2014-TCU-2ª Câmara, da relatoria do ministro Raimundo Carreiro;  6.359/2013-TCU-1ª Câmara, da relatoria do ministro Valmir Campelo; 15.649/2018-TCU-1ª Câmara, da relatoria do ministro José Mucio Monteiro; e 1.307/2019-TCU-2ª Câmara, da relatoria do ministro Marcos Bemquerer) .
Assim, transcorrido o prazo regimental fixado e mantendo-se inertes os Srs. Péricles Garcia Santos e Vander Francisco Silva Denardi, impõe-se que eles sejam considerados revéis, dando-se prosseguimento ao processo, de acordo com o art. 12, § 3º, da Lei 8.443/1992.
Em vista da ausência de apresentação de justificativas para as irregularidades apontadas no ofício de audiência dos referidos responsáveis, serão considerados na análise somente os elementos já presentes nos autos.
Considerando que apenas o Sr. Kazuto Horii, então prefeito municipal, apresentou razões de justificativa (peça 95) , resta, conforme despacho do ministro-relator (peça 73) , "avaliar se os atos administrativos promovidos pelo ex-prefeito, pelo presidente da comissão permanente de licitação e pelo assessor jurídico deram ensejo à restrição de competitividade da Tomada de Preços 2/2018 e ao direcionamento da licitação, o que pode levar à aplicação de penalidades".
Convém enfatizar que os mesmos indícios de irregularidade submetidos em audiência dos Srs. Kazuto Horii, Péricles Garcia Santos e Vander Francisco Silva Denardi já haviam sido objeto de oitiva do município de Bodoquena-MS, determinada em despacho do relator (peça 35) . Naquela oportunidade, o assessor jurídico do município, Sr. Péricles Garcia Santos, limitouse a informar "que o procedimento transcorreu dentro da mais absoluta legalidade e regularidade, sendo que todas as questões e questionamentos foram decididos nos autos do processo" (peça 47) .
Visando racionalizar a instrução e facilitar a compreensão dos fatos, a análise da resposta será realizada conforme o enquadramento dos indícios de irregularidade no edital da Tomada de Preços 2/2018 e na Lei 8.666/1993.  
Exigências e ônus indevidos impostas à participação no certame
Os responsáveis foram chamados aos autos para apresentarem defesa em face do seguinte indício de irregularidade:
Irregularidade 1: cobrança pelo fornecimento do edital em valores desarrazoados com exigência de retirada presencial materializada no item 18.10 do edital em desacordo com o art. 32, § 5º, da Lei 8.666/1993.
I.1. Razões de justificativa apresentadas pelo Sr. Kazuto Horii, então prefeito municipal
O responsável alegou que a Lei 8.666/1993 autoriza a cobrança referente aos custos de reprodução gráfica do edital. Sendo assim, não haveria ilegalidade nessa cobrança.
Acrescentou que, em sede de impugnação, nenhuma licitante teria questionado tal valor, o que implicaria dizer que anuíram e concordaram com a cobrança (peça 93, p. 5-6) .
I.2. Análise
Consta no item 18.10 do edital da Tomada de Preços 2/2018 a seguinte exigência (peça 9, p. 17) :
18.10 - Este Edital será fornecido pela Prefeitura de Bodoquena-MS, mediante o pagamento do valor de R$ 100,00 (cem reais) , no setor de licitações, sito a Rua 13 de Maio, 305 - Centro, de segunda a sexta feira das 07h30min às 17h00min, o edital somente poderá ser retirado no local e horário acima informado. (grifo do original) 
Conforme previsto no art. 32, § 5º, da Lei 8.666/1993, não se exigirá, para habilitação nas licitações, "prévio recolhimento de taxas ou emolumentos, salvo os referentes a fornecimento do edital, quando solicitado, com os elementos constitutivos, limitados ao valor do custo efetivo de reprodução gráfica da documentação fornecida". (grifamos) 
Nota-se que a regra prevista no item 18.10 do edital está em aparente harmonia com a Lei de Licitações e Contratos, de modo que a cobrança da quantia de R$ 100,00, por si só, não parece ser considerada absurda.
Entretanto, esta Corte de Contas, reforçando a disposição prevista no art. 32, § 5º, da Lei 8.666/1993, já decidiu que a cobrança além do custo de reprodução gráfica do documento ofende a competitividade do processo licitatório (Acórdão 3014/2015-TCU-Plenário, da relatoria do Ministro Walton Alencar; 409/2008-TCU-Plenário, da relatoria do Ministro Augusto Sherman; e 3.797/2012TCU-Segunda Câmara, da relatoria do Ministro Marcos Bemquerer) .
Não é possível concluir que a ausência de impugnação ao valor cobrado represente anuência ou concordância com ele, pois não seria possível impugnar o edital sem adquiri-lo. O fato é que as empresas interessadas em participar do certame foram obrigadas a pagar o valor cobrado.
Mesmo que tal cobrança não seja considerada abusiva, ela foi agravada pela obrigação de comparecimento "no setor de licitações, sito a Rua 13 de Maio, 305 - Centro, de segunda a sexta feira das 07h30min às 17h00min" (item 18.10 do edital; peça 16, p. 18) , para retirar o edital.
Conforme a narrativa documentada da empresa representante, houve um contato, sem resposta, "com o setor de compras da Prefeitura de Bodoquena-MS via e-mail no dia 17/5/2018, requerendo cópia do edital e agendamento de visita técnica". No dia seguinte, foi realizada tentativa de contato por telefone, "quando foi informado que a cópia do edital só poderia ser retirada na sede da prefeitura diante do pagamento de R$ 100,00".
Sendo assim, o representante legal da empresa Frantz Prestadora de Serviços Ltda. - ME, sediada na cidade de Dourados-MS, "dirigiu-se até o município de Bodoquena no dia 22/5/2018, lá realizando o pagamento do valor cobrado e retirando o edital de forma impressa, composto de 22 folhas, recebendo ainda o mesmo arquivo de forma digital e outros arquivos que compõem os anexos do edital, disponibilizados em pen-drive" do próprio representante (peças 1, p. 2; 8, 10-11) .
Consta na proposta de convênio que, em 2017, o município de Bodoquena-MS possuía 8.000 habitantes, sendo que a agropecuária era responsável por mais de 40% da economia local (peça 27, p. 1) . Com esse porte, pode-se presumir que não haveria variedade de empresas especializadas para implantação do sistema de abastecimento de água sediadas naquele município.
Com efeito, as evidências constantes nos autos confirmam que dez empresas pagaram a taxa para retirar o edital, sendo todas elas sediadas fora de Bodoquena-MS, a uma distância de pelo menos 231 km (peças 55, p. 5-13; e 56, p. 27-28) , conforme quadro que segue:
	Empresa
	CNPJ
	Município/Sede
	Distância até Bodoquena - MS

	JDS Construtora
	11.657.971/0001-25
	Campo Grande - MS
	265 km

	Augusto Cândido de Souza - ME
	37.547.429/0001-03
	Campo Grande - MS
	265 km

	Franz Prestadora de Serviços Ltda. - ME
	22.437.562/0001-30
	Dourados - MS
	341 km

	Gomes & Azevedo Ltda. - EPP
	03.688.640/0001-24
	Campo Grande - MS
	65 km

	B&G Construções Eireli - ME
	14.416.381/0001-07
	Rochedo - MS
	27 km

	Rafael Toognini Eireli - ME
	26.770.119/0001-37
	Bela Vista - MS
	31 km

	Rede Construções Eireli
	04.413.234/0001-11
	Campo Grande - MS
	65 km

	R2S Ambiental Eireli
	26.980.818/0001-01
	Campo Grande - MS
	65 km

	Construtora Rial Ltda.
	05.864.917/0001-58
	Campo Grande - MS
	65 km

	Águia Construtora Ltda.
	07.725.339/0001-02
	Amambaí - MS
	471 km

Fonte: Google Maps (peça 112) 
Diante dos fatos, constata-se que a cobrança de R$ 100,00 cumulada com a obrigação de comparecimento ao setor de licitação para retirada do edital não foi suficiente para afastar os interessados na licitação. No entanto, as circunstâncias confirmam que a Prefeitura do Município de BodoquenaMS criou obstáculos desnecessários e indevidos à participação de potenciais prestadores de serviço na Tomada de Preços 2/2018, quando deveria ter facilitado o acesso ao certame, em observância ao preceito estabelecido no art. 3º, § 1º, inciso I, da Lei 8.666/1993.
Pelo exposto, entende-se que as razões de justificativa apresentadas pelo responsável não foram suficientes para elidir a irregularidade consubstanciada na cobrança de R$ 100,00 para fornecimento do edital da Tomada de Preços 2/2018, e exigência de retirada presencial, materializada no item 18.10 do edital, em desacordo com o art. 32, § 5º, da Lei 8.666/1993, onerando indevidamente as empresas interessadas em participar do certame.
II.	 Exigências restritivas relativamente à qualificação técnica
II.1.	 Exigência de visita técnica marcada presencialmente e realizada por engenheiro representante ou responsável técnico da empresa, sem justificativa e sem a possibilidade de substituição pela declaração de pleno conhecimento do objeto da licitação por parte do licitante.
Os responsáveis foram chamados aos autos para apresentarem defesa em face dos seguintes indícios de irregularidade:
Irregularidade 2: exigência de visita técnica sem justificativa técnica razoável, impossibilidade de substituição por declaração de pleno conhecimento do objeto da licitação e agendamento presencial prevista no item 4.2.4.8 do edital em desacordo com o art. 37, inciso XXI, da Constituição Federal, e com o art. 3º, § 1º, inciso I, da Lei 8.666/1993. 
Irregularidade 3: exigência de que a visita técnica somente poderia ser efetuada por Engenheiro Responsável Técnico ou representante da empresa prevista no art. 4.2.4.9 do edital em desacordo com o art. 3º, §1º, inciso I, da Lei 8.666/93.
II.1.1. Razões de justificativa apresentadas pelo Sr. Kazuto Horii, prefeito municipal 
O responsável alegou que "a Lei de licitações, em seu art. 30, inc. III, prescreve a possibilidade de a Administração Pública requerer a comprovação de que o licitante recebeu os documentos e tomou conhecimento de todas as informações e condições do local para o cumprimento do objeto licitado". Assim, o atestado de visita técnica seria como um documento de habilitação consistente na comprovação da qualificação técnica do licitante, demonstrando que a empresa interessada tomou conhecimento das condições do local de cumprimento das obrigações objeto do certame (peça 93, p. 11) .
Acrescentou que "o desconhecimento da infraestrutura de trabalho poderia levar à distorção do preço dos serviços, com superfaturamento indesejável ou com o subfaturamento que, por sua vez, comumente deriva para a inexequibilidade do contrato". E que a eventual indisponibilidade para fazer uma visita técnica geraria dúvida sobre a real capacidade operacional e humana dos interessados na execução dos serviços (peça 93, p. 12) .
Aduziu que a Administração poderia exigir que os licitantes realizassem a visita técnica para analisarem se haveria peculiaridades a serem verificadas e sopesadas na elaboração de suas propostas, citando o Acórdão 4968/2011-TCU-Segunda Câmara, da relatoria do Ministro Raimundo Carreiro.
Concluiu que "a exigência do edital é legal", de modo que não poderia "ser substituída por uma simples declaração do licitante de que conhece o local e as condições de execução dos serviços" (peça 93, p. 13) .
II.1.2. Análise
A Prefeitura de Bodoquena-MS exigiu que os licitantes apresentassem a seguinte comprovação de qualificação técnica:
4.2.4.8 - Atestado fornecido pela Prefeitura Municipal, seja pelo Departamento de Licitações seja pelo Setor de Engenharia, de que o responsável técnico da empresa vistoriou os locais onde serão executados as obras e serviços, bem como de que tomou conhecimento de todas as informações e das condições locais para o cumprimento das obrigações objeto da licitação.
4.2.4.9 - A vistoria deverá ser efetuada por um Engenheiro Responsável Técnico ou representante da empresa, devidamente comprovado por meio de procuração ou contrato social. (grifamos) 
De fato, o art. 30, inciso III, da Lei 8.666/1993 permite que o órgão licitante exija comprovação de que a empresa interessada "tomou conhecimento de todas as informações e das condições locais para o cumprimento das obrigações objeto da licitação". Também é verdade que o relatório do Acórdão 4968/2011-TCU-Segunda Câmara, da relatoria do Ministro Raimundo Carreiro, menciona que a visita de vistoria tem por objetivo dar ao órgão licitante a certeza e a comprovação de que todos os licitantes conhecem integralmente o objeto da licitação, evitando-se futuras alegações de desconhecimento das características do objeto licitado, resguardando esse órgão de possíveis inexecuções contratuais.
Entretanto, consta no mesmo relatório que a exigência de realização de visitas técnicas como critério de habilitação já foi considerada abusiva pelo TCU (Acórdão 409/2006-TCU-Plenário, da relatoria do ministro Marcos Vinicios Vilaça) . Ainda conforme o referido relatório, este Tribunal também já admitiu a visita técnica como critério de habilitação, desde que tal exigência não viesse acompanhada de condicionantes que resultassem em ônus desnecessários às licitantes e restrição injustificada à competitividade do certame (Acórdão 2028/2006-TCU-Primeira Câmara, da relatoria do ministro Augusto Nardes; e 874/2007-TCU-2ª Câmara, da relatoria do ministro Aroldo Cedraz) .  
A jurisprudência desta Corte de Contas vem reconhecendo o direito dos licitantes à alternativa de não realizar a vistoria técnica, apresentando declaração dessa opção. Conforme essa jurisprudência, a visita técnica como requisito de habilitação só pode ser exigida quando for condição imprescindível ao conhecimento das particularidades do objeto a ser licitado e desde que esteja justificada essa opção (Acórdão 1823/2017-TCU-Plenário, da relatoria do ministro Walton Alencar Rodrigues; 866/2017TCUPlenário, da relatoria do ministro Marcos Bemquerer; e Acórdão 2672/2016-TCU-Plenário, da relatoria do ministro Benjamin Zymler) .
Quanto à exigência da realização de vistoria por um engenheiro responsável técnico ou representante da empresa, devidamente comprovado por meio de procuração ou contrato social, prevista no item 4.2.4.9 do edital (peça 16, p. 7) , verifica-se que o entendimento do TCU vem reafirmando que a vistoria técnica pode ser realizada por preposto da licitante ou até mesmo ser terceirizada para profissional competente, configurando-se como restrição indevida à competitividade do certame a exigência para que a visita técnica seja realizada exclusivamente por responsável técnico da empresa licitante (Acórdão 3395/2015-TCU-Plenário, da relatoria do ministro Benjamin Zymler; 785/2012-TCU-Plenário, da relatoria do ministro José Jorge; 1.573/2015-TCU-Plenário, da relatoria do ministro Benjamin Zymler; e 4.991/2017-TCU-1ª Câmara, da relatoria do ministro Weder de Oliveira) .
Assim, a jurisprudência desta Corte de Contas afirma que a exigência de atestado de visita técnica realizada exclusivamente por responsável técnico da empresa licitante, sem a devida motivação e sem franquear às licitantes a alternativa de apresentação de declaração de opção de não realizar a vistoria sem prejudicar a consecução do objeto, afronta o disposto no art. 37, inciso XXI, da Constituição Federal e no art. 3º, § 1º, da Lei 8.666/1993.
No caso concreto, verifica-se que a exigência de atestado fornecido pela Prefeitura Municipal de Bodoquena-MS declarando que o responsável técnico realizou a visita técnica e que tomou conhecimento das informações e condições locais para execução do objeto da licitação, prevista no item 4.2.4.8 do edital da Tomada de Preços 2/2018 não foi motivada nos autos do processo administrativo (peças 48-50 e 52-69) . Da mesma forma, não foi justificada a exigência de a vistoria ser realizada por engenheiro responsável técnico ou representante da empresa, prevista no item 4.2.4.9 do referido documento.
A exigência de vistoria no local de execução da obra cumulada com a obrigação de agendamento no setor de licitação do município de Bodoquena-MS, sem a devida motivação e sem oferecer a alternativa de declarar a opção de não realizar a vistoria, acarretou ônus desnecessários às licitantes e restrição injustificada à competitividade do certame. Entre as dez empresas citadas no item I desta instrução, que realizaram deslocamentos que variam de 231 km a 471 km para comparecer ao setor de licitações do órgão licitante, efetuar o pagamento do valor de R$ 100,00 e retirar a cópia do edital (peça 55, p. 5-13) , apenas quatro realizaram a visita técnica (peça 55, p. 1418) . 
Pelo exposto, entende-se as razões de justificativa apresentadas pelo responsável não foram suficientes para elidir a irregularidade consubstanciada na exigência injustificada de visita técnica, previamente agendada no setor de licitação do Município de BodoquenaMS, a ser realizada no local de execução das obras e serviços por engenheiro responsável técnico ou representante da empresa, sem alternativa de substituição da visita técnica por declaração de pleno conhecimento do objeto da licitação, o que afronta o disposto no art. 37, inciso XXI, da Constituição Federal e no art. 3º, § 1º, inciso I, da Lei 8.666/1993. 
II.2. Estabelecimento de requisitos para aferição da capacidade técnica e operacional das empresas licitantes que não correspondem aos itens de maior relevância da planilha de preços
Os responsáveis foram chamados aos autos para apresentarem defesa em face dos seguintes indícios de irregularidade:
Irregularidade 6: exigência específica de profissionais para executar o objeto licitado apesar da possibilidade de execução por outros profissionais com as mesmas atribuições, nos termos do item 4.2.4.2 do edital em desacordo com o art. 3º, §1º, inciso I, da Lei 8.666/93. 
Irregularidade 7: exigência de comprovação de execução de serviços de menor relevância nos termos do item 4.2.4.2 do edital em desacordo com o art. 30 da Lei 8666/93 e art. 37, inciso XXI, da Constituição Federal, e a Súmula TCU nº 263. 
Irregularidade 8: exigências de qualificação técnica quanto ao (s) responsável (is) técnico (s) restritivas ou irregulares, consubstanciadas nos itens 4.2.4.4 e 4.2.4.5 do edital em afronta as definidas pelo art. 30, inciso II e § 1º, inciso I, da Lei 8.666/1993. 
Irregularidade 9: indicação de marca específica de estação de tratamento microbiológico de água para fins de comprovação de execução de serviços na qualificação técnica sem motivo justificado concretizada no item 4.2.4.2 do edital em desacordo com os artigos 3º, caput e § 1º, e 7º, § 5º, da Lei 8.666/1993.
II.2.1. Razões de justificativa apresentadas pelo Sr. Kazuto Horii, prefeito municipal  
O responsável alegou que a existência de exigências atinentes à capacidade técnica para determinadas contratações não poderia ser encarada como forma de restrição da competitividade, "mas como forma de se garantir uma contratação responsável, que não exponha a Administração, o contratado e a população a riscos não calculados" (grifo do original; peça 93, p. 13) .
Acrescentou que não haveria restrição à competitividade "quando a natureza dos serviços que são objeto da licitação ordinariamente devem ser realizados sob responsabilidade técnica de profissional altamente habilitado para o serviço" (peça 93, p. 13) .
Citou, nesse sentido, Cintra do Amaral que entende ser "absolutamente essencial que, para cada empreendimento licitado, a concorrência pública se limite às empresas cuidadosamente escolhidas em função da importância e da natureza das obras, e reconhecidamente capazes de empreitar e executar o trabalho com os necessários requisitos de qualidade" (peça 93, p. 14-15) .
Sustentou ser "lícito exigir-se como condição de qualificação técnica, para obras de engenharia, que o licitante possua em seu quadro permanente profissional de nível superior detentor de Anotações de Responsabilidade Técnica, por execução de obra ou serviço de características semelhantes" (peça 93, p. 16) .
Mencionou os "Acórdão 3104/2013-TCU-Plenário, 2.099/2009, 2.147/2009, 813/2010, 3.105/2010, 1.832/2011 e 1.090/2001", nos quais o TCU teria "se posicionado no sentido de que é lícito e é possível exigir a comprovação de anterior execução de quantitativos mínimos no procedimento de habilitação da licitante, proporcionalmente ao objeto licitado e compatível com suas características" (grifo do original; peça 93, p. 16-17) .
Aduziu que teriam sido selecionados aqueles itens que tecnicamente seriam "adequados, necessários, suficientes e pertinentes para o licitante demonstrar sua aptidão/qualificação técnicaprofissional para executar serviços compatíveis com a obra licitada" (peça 93, p. 17) .
Por fim, afirmou que a figuração do responsável técnico no quadro permanente da licitante deveria "ser comprovada por meio de contrato devidamente registrado em cartório, para fins de publicidade e conhecimento de terceiros" (peça 93, p. 18) .
II.2.2.	 Análise
A Lei 8.666/1993 estabeleceu os seguintes limites a respeito da comprovação de aptidão para fins de qualificação técnica, no art. 30, inciso II e § 1º, in verbis:
Art. 30.  A documentação relativa à qualificação técnica limitar-se-á a:
[...]
II - comprovação de aptidão para desempenho de atividade pertinente e compatível em características, quantidades e prazos com o objeto da licitação, e indicação das instalações e do aparelhamento e do pessoal técnico adequados e disponíveis para a realização do objeto da licitação, bem como da qualificação de cada um dos membros da equipe técnica que se responsabilizará pelos trabalhos;
[...]
§ 1o  A comprovação de aptidão referida no inciso II do "caput" deste artigo, no caso das licitações pertinentes a obras e serviços, será feita por atestados fornecidos por pessoas jurídicas de direito público ou privado, devidamente registrados nas entidades profissionais competentes, limitadas as exigências a (Redação dada pela Lei nº 8.883, de 1994) : 
I - capacitação técnico-profissional: comprovação do licitante de possuir em seu quadro permanente, na data prevista para entrega da proposta, profissional de nível superior ou outro devidamente reconhecido pela entidade competente, detentor de atestado de responsabilidade técnica por execução de obra ou serviço de características semelhantes, limitadas estas exclusivamente às parcelas de maior relevância e valor significativo do objeto da licitação, vedadas as exigências de quantidades mínimas ou prazos máximos;  (Incluído pela Lei nº 8.883, de 1994) 
§ 2o As parcelas de maior relevância técnica e de valor significativo, mencionadas no parágrafo anterior, serão definidas no instrumento convocatório. (grifamos) 
Nota-se que, de fato, a Lei de Licitações e Contratos autoriza exigir a comprovação de aptidão para execução de quantitativos mínimos no procedimento de habilitação da licitante, proporcionalmente ao objeto licitado e compatível com suas características, a ser evidenciada mediante atestados "devidamente registrados nas entidades profissionais competentes". Todavia, a mesma Lei determina que a exigência de tais atestados deve ser limitada "exclusivamente às parcelas de maior relevância e valor significativo do objeto da licitação".
Em consonância com o art. 30, § 1º, inciso I, da Lei 8.666/93, a jurisprudência desta Corte de Contas preconiza que a exigência de comprovação de capacidade técnico-profissional deve ser restrita, cumulativamente, a parcelas do objeto da licitação de maior relevância e de valor significativo (Acórdão 2934/2011-TCU-Plenário, da relatoria do ministro Valmir Campelo; 2.079/2014-TCU-2ª Câmara, da relatoria da ministra Ana Arraes; 1.851/2015-TCU-Plenário, da relatoria do ministro Benjamin Zymler; e 2.303/2015-TCU-Plenário, da relatoria do ministro José Mucio Monteiro) . Essa jurisprudência também informa ser necessário que o órgão licitante inclua no processo licitatório os motivos das exigências de comprovação de capacidade técnica e demonstrar, tecnicamente, que os parâmetros fixados são necessários e pertinentes ao objeto licitado (Acórdão 1937/2003-TCU-Plenário, da relatoria do ministro Augusto Sherman) .
Essa questão está pacificada neste Tribunal desde janeiro de 2011 quando foi editada a Súmula TCU 263 com o seguinte enunciado:
Para a comprovação da capacidade técnico-operacional das licitantes, e desde que limitada, simultaneamente, às parcelas de maior relevância e valor significativo do objeto a ser contratado, é legal a exigência de comprovação da execução de quantitativos mínimos em obras ou serviços com características semelhantes, devendo essa exigência guardar proporção com a dimensão e a complexidade do objeto a ser executado (Acórdão 32/2011-TCU-Plenário, da relatoria do ministro Ubiratan Aguiar) .
Ademais, há precedente que aponta ser irregular a exigência de vínculo empregatício do responsável técnico de nível superior com a empresa licitante, uma vez que extrapola as exigências de qualificação técnico-profissional definidas no art. 30, inciso II e § 1º, da Lei 8.666/93 (Acórdão 1988/2016-TCU-Plenário, da relatoria do ministro André de Carvalho) .
No caso concreto, verifica-se que as evidências constantes nos autos confirmam a alegação da empresa representante de que houve a inclusão no edital da Tomada de Preços 2/2018 de exigências restritivas sobre a comprovação da capacidade técnico-operacional das licitantes que não constavam no edital da Tomada de Preços 1/2018 (peças 1, p. 2-3; 7-11, e 15-16) , conforme quadro comparativo abaixo:
	EDITAL - TOMADA DE PREÇOS 1/2018 (peça 9) 
	EDITAL - TOMADA DE PREÇOS 2/2018 (peça 16) 

	04 - HABILITAÇÃO
	04 - HABILITAÇÃO

	4.2 - DOCUMENTAÇÃO (ENVELOPE 01) 
As licitantes deverão apresentar no Envelope 01, a seguinte documentação:
	4.2 - DOCUMENTAÇÃO (ENVELOPE 01) 
As licitantes deverão apresentar no Envelope 01, a seguinte documentação:

	4.2.4 - Relativamente à Qualificação Técnica: (art. 30) 
	4.2.4 - Relativamente à Qualificação Técnica: (art. 30) 

	4.2.4.3 - Atestado fornecido por pessoa jurídica de direito público ou privado, devidamente registrado junto ao CREA, acompanhado de certidão de registro de atestado e acervo técnico, comprovando que a empresa e seu (s) responsável (eis) técnico (s) executou (aram) obras ou serviços compatíveis em quantidade, prazo e características semelhantes, relativos às parcelas de maior relevância do objeto da licitação, devendo comprovar tal exigência em um único atestado.
	4.2.4.2 - Documento comprobatório de execução de obras semelhantes, alusivo ao desempenho anterior, fornecido por cliente de direito público ou privado, comprovando a execução de serviços de características semelhantes de complexidade tecnológica e operacional equivalentes ou superiores às seguintes:
5.400,00 m de execução rede de distribuição de água - Engenheiro Civil;
Perfuração de poço tubular profundo 6" - Geólogo;
Confecção de relatório hidrogeológico do poço - Geólogo;
Montagem elétrica quadro de comando de poço tubular - Engenheiro Eletricista;
Instalação reservatório metálico- Engenheiro Civil;
Instalação e teste de vazão bomba submersa - Engenheiro Mecânico;
Instalação de estação de tratamento microbiológico de água, modelo gutwasser - Engenheiro Mecânico.

		4.2.4.3 - O (s) atestado (s) deverá (ão) conter identificação da pessoa jurídica emitente, nome e cargo do signatário, período de vigência do contrato, objeto contratual e outras informações técnicas necessárias e suficientes para a avaliação das experiências referenciadas pela Comissão de Licitação.

	4.2.4.2 - O responsável técnico comprovará sua vinculação com a empresa mediante a constatação na Certidão de Registro e Quitação de Pessoa Jurídica do CREA, da inclusão de seu nome no quadro de Responsáveis Técnicos pela empresa. E caso o Responsável Técnico não seja sócio, o vínculo do mesmo deverá ser comprovado através do registro na Carteira de Trabalho e Previdência Social - CTPS.
	4.2.4.5 - O responsável técnico comprovará sua vinculação com a empresa mediante a constatação na Certidão de Registro e Quitação de Pessoa Jurídica do CREA, da inclusão de seu nome no quadro de Responsáveis Técnicos pela empresa. E caso o Responsável Técnico não seja sócio, o vínculo do mesmo deverá ser comprovado através do registro na Carteira de Trabalho e Previdência Social - CTPS.

Além da impugnação apresentada pela empresa Frantz Prestadora de Serviços Ltda. - ME (peças 14; 57, p. 8-20; e 58, p. 1-8) , a empresa Rede Construções Eireli - EPP questionou junto ao órgão licitante a exigência para habilitação técnica prevista no subitem 4.2.4.2 do edital da Tomada de Preços 2/2018 por entender que ela se revelava "desproporcional e abusiva, com caráter restritivo". Entre outras questões, solicitou informar a necessidade de apresentação de atestado para montagem elétrica de quadro de comando de poço tubular, instalação reservatório metálico e instalação e teste de vazão bomba submersa, por entender tratar-se "de item tão pouco relevante" (peça 56, p. 1-3) .
Em resposta, o assessor jurídico Péricles Garcia Santos apresentou os seguintes esclarecimentos (peça 56, p. 6) , in verbis:
- o atestado da montagem elétrica de comando de poço tubular - engenheiro eletricista não é pouco relevante ao contrário é extremamente necessário para a segurança e viabilidade da obra, não podendo ser substituído por engenheiro civil;
- o atestado da instalação de reservatório metálico por engenheiro civil e instalação de teste de vazão de bomba submersa e instalação de estação de tratamento microbiológico de água modelo gutwasser por engenheiro mecânico são relevantes, além do que independentemente de constar na planilha é extremamente necessária e legal a exigência do engenheiro mecânico.
Quanto à impugnação, argumentou, em essência, os mesmos motivos que agora foram apresentados como razões de justificativa pelo Sr. Kazuto Horii (peças 56, p. 7-10; e 58, p. 919) .
Assim, o próprio assessor jurídico decidiu negar provimento à impugnação "por considerar que as exigências de qualificação técnica-profissional, além de não restringir indevidamente o caráter competitivo do certame", mostravam-se "proporcionais, e tecnicamente compatíveis, necessárias, adequadas e logicamente pertinentes com o escopo de serviços da obra licitada" (peças 56, p. 10; e 58, p. 19) .
Posto isso, entende-se que o referido parecer e a defesa apresentada nestes autos não contêm fundamentação jurídica para justificar a exigência de atestado para serviços de menor relevância e a necessidade de inclusão da exigência prevista no subitem 4.2.4.2 do edital, o que foi inicialmente objeto de impugnação pela empresa Frantz Prestadora de Serviços Ltda. - ME (peça 19, p. 5-6) , in verbis:
[...] a exigência acima citada, além de fazer referência a serviços de menor relevância, o que é vedado pela lei, foi a modificação mais específica realizada pela administração, restringindo a participação de licitantes interessadas, assim como possui um aparente caráter de direcionamento, como pode se observar ao compararmos o item 4.2.4.3 disposto no edital fornecido/vendido a este licitante, da exigência de atestado para comprovar a execução anterior de obras semelhantes: (grifamos) 
Quanto a serviço de menor relevância, verifica-se que a empresa impugnante demonstrou que a Decisão Normativa - Confea 59/1997 autorizava o profissional de engenharia responsabilizar-se tecnicamente pelos serviços de planejamento, pesquisa, locação, perfuração, limpeza e manutenção de poços tubulares para captação de água subterrânea. Todavia, o edital exigiu exclusivamente atestados de geólogo e de engenheiro mecânico.  
Ademais, a primeira instrução destes autos comprovou que os serviços atribuídos aos profissionais geólogo, engenheiro eletricista e engenheiro mecânico não possuíam "relevância significativa nem em relação ao item da obra a que pertencem, quanto mais em relação ao valor total do empreendimento" (peça 31, p. 6-7) .
Nesse sentido, rememora-se que dez empresas demonstraram grande interesse na execução do objeto da Tomada de Preços 2/2018, comprovado pelos deslocamentos, com distâncias que variam entre cerca de 231 e 471 quilômetros, para retirada presencial de cópia do edital ao custo de R$ 100,00. Entretanto, apenas quatro realizaram visita técnica e somente a empresa Gomes & Azevedo Ltda. - EPP foi habilitada e declarada vencedora do certame, consoante os termos da ata das sessões de análise de documentos e abertura das propostas (peça 68, p. 4-5 e 1920) .
Consta em ata que a empresa Rafael Tognini Eireli - ME também compareceu à sessão de abertura do certame, mas foi inabilitada após questionamento da empresa Gomes & Azevedo Ltda. - EPP, alegando não atendimento a exigência prevista no subitem 4.2.4.2 do edital (peça 68, p. 45) . 
Importante registrar nesse sentido que essa empresa Gomes & Azevedo Ltda. - EPP, cuja sede fica em Campo Grande-MS, a cerca de 265 km de Bodoquena-MS, foi a única empresa interessada que realizou duas visitas técnicas, uma em 22/5/2018 e outra em 6/6/2018 (peça 55, p. 15 e 18) , sendo que a primeira foi realizada dois dias antes da anulação do edital da Tomada de Preços 1/2018, ocorrida no dia 24/5/2018 (peça 15) .
Entretanto, as evidências constantes dos autos não permitem confirmar ter havido o direcionamento do objeto licitatório cogitado pela empresa representante. Elas só permitem afirmar que a modificação incluída no subitem 4.2.4.2 do edital da Tomada de Preços 2/2018, de fato, restringiu a concorrência, uma vez que entre dez empresas muito interessadas na execução do objeto da tomada de preços, apenas duas apresentaram documentos de habilitação e propostas, mas uma delas foi inabilitada exatamente pelo descumprimento dessa exigência que não constava no edital da Tomada de Preços 1/2018. 
Pelo exposto, resta evidenciado que as exigências relativamente à qualificação técnica, previstas no subitem 4.2.4 do edital da Tomada de Preços 2/2018 contrariam o disposto no art. 30, inciso II e § 2º, inciso I, da Lei 8.666/1993 e a jurisprudência desta Corte de Contas. Por conseguinte, entende-se que as razões de justificativa apresentadas pelo Sr. Kazuto Horii, então prefeito do município de Bodoquena-MS, não foram suficientes para elidir a irregularidade consubstanciada no estabelecimento, no subitem 4.2.4 do edital da Tomada de Preços 2/2018, de requisitos para aferição da capacidade técnica e operacional das empresas licitantes que não correspondem aos itens de maior relevância da planilha de preços.
III. Exigências restritivas relativamente à qualificação econômica e financeira
Os responsáveis foram chamados aos autos para apresentarem defesa em face dos seguintes indícios de irregularidade:
Irregularidade 4: exigência de prestação de garantia da proposta antes da data de apresentação dos documentos de habilitação, nos termos do item 3.5 do edital, contrariando os arts. 31, inciso III, e 43, inciso I, da Lei 8.666/1993, assim como o art. 37, inciso XXI, da Constituição Federal.
Irregularidade 5: exigência cumulativa de capital social mínimo e garantia de proposta, prevista no art. 31, inciso III, da Lei 8.666/1993 (garantia de participação) , materializada nos itens 3.5, 4.2.5.1.1 e 4.2.5.3 do edital, em afronta ao art. 31, § 2º, da Lei 8.666/1993 e a Súmula TCU nº 275
III.1. Razões de justificativa apresentadas pelo Sr. Kazuto Horii, prefeito municipal 
O responsável alegou que "o art. 31 da Lei 8.666/93 não veda a fixação de índices contábeis para aferir a capacidade econômico-financeira das empresas de executar o objeto licitado, sem prejuízo da exigência de capital mínimo ou de patrimônio líquido mínimo". Assim, sustentou que, se tais indicadores estiverem estipulados no edital e compatíveis com aqueles regularmente utilizados para apurar a real condição financeira de a licitante satisfazer por completo a obrigação visada pelo processo licitatório, o procedimento seria legal (peça 93, p. 18) .
Argumentou que os índices exigidos no edital da Tomada de Preços 2/2018 estariam "em perfeita consonância com as disposições legais" e seriam "capazes de revelar, efetivamente, a capacidade econômico-financeira das empresas participantes", acrescentando que não seria possível admitir "a tese da boa situação financeira do licitante, com base unicamente em seu capital social e seu patrimônio líquido" (peça 93, p. 18-19) .
Aduziu que Lei 8.666/1993 permitiria que a Administração, de maneira justificada, exigisse dos licitantes garantia de até 1% (um por cento) do valor estimado da contratação, e que a exigência de garantia da proposta se distinguiria da garantia contratual.
Relativamente ao momento de comprovação da garantia, defendeu que "...é comum que os órgãos exijam a sua apresentação em até 3 (três) ou 4 (quatro) dias úteis imediatamente anteriores à abertura do certame", argumentando que os Tribunais de Contas entenderiam "que a Lei 8.666/93 permite, em determinadas situações, que a qualificação econômico-financeira possa ser demonstrada mediante prestação de garantia". Assim, não existiria nenhum óbice quanto à exigência de apresentação dessa garantia antes do momento da abertura dos envelopes (peça 93, p. 20) .
III.2. Análise
De fato, o art. 31 da Lei 8.666/1993 autoriza que o órgão licitante estabeleça índices contábeis e permite exigir das empresas licitantes garantia de até 1% do valor estimado do objeto da contratação como requisito de qualificação econômico-financeira, in verbis:
Art. 31.  A documentação relativa à qualificação econômico-financeira limitar-se-á a:
I - balanço patrimonial e demonstrações contábeis do último exercício social, já exigíveis e apresentados na forma da lei, que comprovem a boa situação financeira da empresa, vedada a sua substituição por balancetes ou balanços provisórios, podendo ser atualizados por índices oficiais quando encerrado há mais de 3 (três) meses da data de apresentação da proposta;
[...]
III - garantia, nas mesmas modalidades e critérios previstos no "caput" e § 1º do art. 56 desta Lei, limitada a 1% (um por cento) do valor estimado do objeto da contratação.
[...]
§ 2º A Administração, nas compras para entrega futura e na execução de obras e serviços, poderá estabelecer, no instrumento convocatório da licitação, a exigência de capital mínimo ou de patrimônio líquido mínimo, ou ainda as garantias previstas no § 1º do art. 56 desta Lei, como dado objetivo de comprovação da qualificação econômico-financeira dos licitantes e para efeito de garantia ao adimplemento do contrato a ser ulteriormente celebrado.
§ 3º O capital mínimo ou o valor do patrimônio líquido a que se refere o parágrafo anterior não poderá exceder a 10% (dez por cento) do valor estimado da contratação, devendo a comprovação ser feita relativamente à data da apresentação da proposta, na forma da lei, admitida a atualização para esta data através de índices oficiais. (grifamos) 
Todavia, este Tribunal de Contas considera irregular a exigência de apresentação de garantia de manutenção da proposta até o terceiro dia anterior à data marcada para entrega dos envelopes de documentação e propostas, conforme foi previsto no subitem 3.5 do edital da Tomada de Preços 2/2018 (peça 16, p. 3) , pois tal exigência não encontra amparo na Lei 8.666/1993, possibilita a formação de conluios e reduz indevidamente o prazo legal conferido aos licitantes para obterem os documentos de habilitação demandados (Acórdão 447/2018-TCU-Plenário, da relatoria do ministro José Mucio Monteiro; 2.552/2017-TCU-Plenário e 2.516/2017-TCU-1ª Câmara, da relatoria do ministro Augusto Sherman) .
Ademais, está claro no § 2º do art. 31 da Lei 8.666/1993 que o órgão licitante poderia ter optado entre exigência de capital mínimo, de patrimônio líquido mínimo, ou a garantia de manutenção da proposta. Dessa forma, resta confirmada a irregularidade no edital da Tomada de Preços 2/2018, haja vista que a Prefeitura da Bodoquena-MS exigiu, cumulativamente, garantia de manutenção da proposta, no citado subitem 3.5, e comprovação de que a licitante possuía "capital social integralizado, mínimo, correspondente a 10% (dez por cento) , do valor apresentado pela licitante na proposta de preços", no subitem 4.2.5.3 do referido edital (peça 16, p. 8) .
Este E. Tribunal já se pronunciou acerca dessa ilegalidade em diversos julgados, sempre reiterando que a exigência simultânea, para fins de qualificação econômico-financeira, de garantia de participação na licitação e de patrimônio líquido mínimo afronta o disposto no art. 31, § 2º, da Lei 8.666/1993 (Acórdão 2397/2017-TCU-Plenário e 710/2018-TCU-Plenário, da relatoria do ministro Aroldo Cedraz; e Acórdão 1084/2015-TCU-Plenário, da relatoria do ministro Benjamin Zymler) . Trata-se de questão pacificada por meio do enunciado da Súmula TCU 275, in verbis:
Para fins de qualificação econômico-financeira, a Administração pode exigir das licitantes, de forma não cumulativa, capital social mínimo, patrimônio líquido mínimo ou garantias que assegurem o adimplemento do contrato a ser celebrado, no caso de compras para entrega futura e de execução de obras e serviços (Acórdão 1321/2012-TCU-Plenário, da relatoria do ministro Valmir Campelo) .
Pelo exposto, entende-se que as razões de justificativa apresentadas pelo Sr. Kazuto Horii, então prefeito do município de Bodoquena-MS, não foram suficientes para elidir a irregularidade consubstanciada na determinação de prestação de garantia de proposta a ser recolhida junto à tesouraria da prefeitura até o terceiro dia anterior à data marcada para a entrega dos envelopes de documentação e propostas, cumulada com a exigência de comprovação de capital social integralizado, mínimo, correspondente a 10% do valor da respectiva proposta de preços.
CONCLUSÃO
A presente análise permitiu afirmar que os atos administrativos promovidos pelo prefeito do município de Bodoquena-MS, Sr. Kazuto Horii, pelo presidente da comissão permanente de licitação, Sr. Vander Francisco Silva Denardi, e pelo assessor jurídico, Sr. Péricles Garcia Santos, deram ensejo à restrição de competitividade da Tomada de Preços 2/2018.
Especificamente, restou evidenciado que o requisito de aferição da capacidade técnica e operacional da empresa licitante, previsto no subitem 4.2.4 do edital, foi decisivo para inabilitação de uma das duas empresas que compareceram à sessão de recebimento da documentação e propostas. Trata-se de exigência de atestados comprovando a execução de serviços correspondentes a itens de menor relevância material da planilha de preços, em evidente afronta ao disposto no art. 30, inciso, II e § 1º, da Lei 8.666/1993 (item II.2 desta instrução) .
Ainda, pode-se afirmar que outras exigências com aspecto nitidamente restritivo, associadas ao referido requisito, acarretaram ônus indevido à participação no certame e afastaram outras empresas igualmente interessadas na execução de obras e serviço licitados. Com efeito, elementos constantes dos autos comprovam que dez empresas adquiriram o edital, não obstante a cobrança de R$ 100,00 pelo documento e a necessidade de deslocamentos entre 231 e 471 quilômetros para sua retirada presencial no setor de licitação do município de Bodoquena-MS. 
Neste caso, restaram evidenciadas as seguintes irregularidades:
a) cobrança do valor de R$100,00 para a mera reprodução do edital da Tomada de Preços 2/2018 cumulada com deslocamentos superiores a 200 km para retirada presencial do documento, em desacordo com o disposto nos arts. 3º, § 1º, inciso I, e 32, § 5º, da Lei 8.666/1993 (item I desta instrução) ;
b) exigência injustificada de visita técnica, previamente agendada no setor de licitação do município de BodoquenaMS, a ser realizada no local de execução das obras e serviços por engenheiro responsável técnico ou representante da empresa, sem alternativa de substituição da visita técnica por declaração de pleno conhecimento do objeto da licitação, o que afronta o disposto no art. 37, inciso XXI, da Constituição Federal e no art. 3º, § 1º, inciso I, da Lei 8.666/1993 (item II.1 desta instrução) ;
c) exigência de vínculo empregatício do responsável técnico de nível superior com a empresa licitante, o que afronta o disposto no art. 30, inciso II e § 1º, da Lei 8.666/93 (item II.2 desta instrução) ; e
d) exigência de prestação de garantia de proposta a ser recolhida junto à tesouraria da prefeitura até o terceiro dia anterior à data marcada para a entrega dos envelopes de documentação e propostas cumulada com a exigência de comprovação de capital social integralizado, mínimo, correspondente a 10% do valor da respectiva proposta de preços, o que afronta o disposto no art. 31, § 2º, da Lei 8.666/1993.
Conclui-se, assim, que as razões de justificativa apresentadas pelo responsável Kazuto Horii, então prefeito do município de Bodoquena-MS, não lograram êxito no sentido de comprovar a legalidade das cláusulas restritivas inseridas na Tomada de Preços 2/2018, sendo os argumentos apresentados integralmente rejeitados em face da Lei 8.666/1993 e da jurisprudência desta Corte de Contas em sentido contrário aos atos promovidos pelos gestores chamados em audiência.
Diante da ausência de defesa pelos Srs. Vander Francisco Silva Denardi e Péricles Garcia Santos, não obstante a adoção dos procedimentos legais para comunicação desses responsáveis, impõe-se que eles sejam considerados revéis, dando-se prosseguimento ao processo, de acordo com o art. 12, § 3º, da Lei 8.443/1992.
De acordo com o art. 28 do Decreto-Lei 4.657/1942, incluído pela Lei 13.655/2018, "o agente público responderá pessoalmente por suas decisões ou opiniões técnicas em caso de dolo ou erro grosseiro" (grifamos) . Por sua vez, o art. 12 do Decreto 9.830/2019 estabelece que "o agente público somente poderá ser responsabilizado por suas decisões ou opiniões técnicas se agir ou se omitir com dolo, direto ou eventual, ou cometer erro grosseiro, no desempenho de suas funções" (grifou-se) . Esse regulamento considera "erro grosseiro aquele manifesto, evidente e inescusável praticado com culpa grave, caracterizado por ação ou omissão com elevado grau de negligência, imprudência ou imperícia".
Este Tribunal de Contas vem entendendo que a conduta culposa do responsável que se distancia daquela que seria esperada do administrador médio, avaliada no caso concreto, configura o 'erro grosseiro' a que alude o art. 28 do Decreto-lei 4.657/1942 (Lei de Introdução às Normas do Direito Brasileiro) , incluído pela Lei 13.655/2018. (Acórdão 1628/2018-TCU-Plenário, e 2.391/2018TCUPlenário, da relatoria do ministro Benjamin Zymler; 1.689/2019TCUPlenário, da relatoria do ministro Augusto Nardes; 2.924/2018TCUPlenário, da relatoria do ministro José Mucio Monteiro; e 2.860/2018-TCU-Plenário, da relatoria do ministro Augusto Sherman) .
No caso concreto, restou evidenciado que houve intenção livre e deliberada do órgão licitante no sentido de anular o edital da Tomada de Preços 1/2018 e em seguida publicar o edital da Tomada de Preços 2/2018, incluindo neste segundo edital o subitem 4.2.4.2, que exige documento comprobatório de execução de serviços correspondentes a itens de menor relevância material da planilha de preços (item II.2 desta instrução) . Tal exigência caracteriza flagrante dissonância com o disposto no art. 30, § 1º, inciso I, da Lei 8.666/1993 e a jurisprudência desta Corte de Contas, que preconizam que a exigência de comprovação de capacidade técnico-profissional deve ser restrita, cumulativamente, a parcelas do objeto da licitação de maior relevância e de valor significativo.
Assim, entende-se que a inclusão da exigência prevista no subitem 4.2.4.2 do edital da Tomada de Preços 2/2018 promovida pelos responsáveis configura a ocorrência de dolo.
Entende-se, ainda, que as demais irregularidades acima mencionadas configuram erro grosseiro, caracterizado pela grave inobservância de um dever de cuidado. Conforme dito, tais irregularidades afrontam dispositivos da Lei 8.666/1993 e jurisprudência deste TCU. Infere-se que essa jurisprudência é bem conhecida pelos gestores, pois ela foi utilizada com o viés que lhes interessava tanto no parecer relativo à impugnação do edital quanto na defesa apresentada nestes autos. 
Assim, entende-se que as condutas dos responsáveis se distanciaram daquela que seria esperada do administrador médio, utilizada pelo TCU para avaliar a razoabilidade dos atos submetidos a sua apreciação, caracterizando a ocorrência de dolo e erro grosseiro a ensejar suas responsabilizações nos termos do art. 28 do Decreto-Lei 4.657/1942.
A responsabilidade do Sr. Vander Francisco Silva Denardi, nomeado por meio do Decreto 59/2018 para membro Presidente da Comissão Permanente de Licitação (peça 48, p. 17) , está devidamente configurada, uma vez que é signatário do edital da Tomada de Preços 1/2018 (peças 7 e 12, p. 18) , do edital da Tomada de Preços 2/2018 (peças 16 e 24) , bem como conduziu o procedimento licitatório e adjudicou o objeto da licitação (peça 68, p. 4-5 e 19-20) .
Do mesmo modo, encontra-se configurada a responsabilidade do Sr. Perícles Garcia Santos, como assessor jurídico da Prefeitura de Bodoquena-MS, visto que emitiu pareceres atestando haver analisado o edital da Tomada de Preços 2/2018 e a integralidade do procedimento licitatório, na forma como recomendado no parágrafo único, do art. 38 da Lei 8.666/1993, opinando, no primeiro parecer, "pelo seu prosseguimento, face a sua legalidade e regularidade" (peça 55, p. 1) , e, no segundo parecer, "pelo seu prosseguimento, face a sua legalidade e regularidade, com a homologação e adjudicação do resultado auferido no julgamento das propostas" (peça 68, p. 21) .
Esse assessor jurídico também é responsável pela emissão do parecer de análise do pedido de esclarecimentos apresentado pela empresa Rede Construções Eireli - EPP, sobre a necessidade de apresentação de atestados para itens tão pouco relevantes (peça 56, p. 5-10) , e do parecer de análise da impugnação apresentada pela empresa Frantz Prestadora de Serviço Ltda. - ME (peça 58, p. 919) .
Em ambos os casos, o Sr. Péricles Garcia Santos decidiu, em ato próprio, negar provimento por considerar que as exigências contidas no edital da Tomada de Preços 2/2018 mostravam-se "razoáveis, proporcionais, e tecnicamente compatíveis, necessárias, adequadas e logicamente pertinentes com o escopo de serviços da obra licitada", sem representar restrição indevida ao caráter competitivo do certame.
Por fim, a responsabilidade do Sr. Kazuto Horii também está caracterizada, haja vista a sua condição de autoridade máxima, ser o signatário do Convênio Funasa 240/2017 e, nessa condição, assumir inteira responsabilidade de realizar o processo licitatório nos termos da Lei 8.666/1993 e demais normas pertinentes à matéria (peças 48, p. 19; e 49, p. 1) , bem como emitir termo de homologação e adjudicação do objeto da Tomada de Preços 2/2018 (peça 70, p. 2) .   
PROPOSTA DE ENCAMINHAMENTO
Ante todo o exposto, submetem-se os autos à consideração superior, para posterior encaminhamento ao Gabinete do Relator, Ministro Walton Alencar Rodrigues, propondo:
a) conhecer da presente representação, satisfeitos os requisitos de admissibilidade previstos nos arts. 235 e 237, VII, do Regimento Interno deste Tribunal, c/c o art. da Lei 8.666/1993, e no art. 103, § 1º, da Resolução - TCU 259/2014, para, no mérito, considerá-la procedente;
b) considerar revel, para todos os efeitos, os Srs. Vander Francisco Silva Denardi e Perícles Garcia Santos, dando-se prosseguimento ao processo, com fundamento no art. 12, § 3º, da Lei 8.443/1992;
c) aplicar aos Srs. Kazuto Horii (CPF XXX.465.598-XX) , prefeito do município de Bodoquena-MS;  Vander Francisco Silva Denardi (CPF XXX.189.411-XX) , na condição de presidente da Comissão Permanente de Licitação da Prefeitura Municipal de Bodoquena-MS; e Péricles Garcia Santos (CPF 843.667.70130) , na condição de assessor jurídico da Prefeitura Municipal de Bodoquena-MS, individualmente, a multa prevista no art. 58, inciso II, da Lei 8.443/1992, fixandolhes o prazo de quinze dias, a contar das notificações, para que comprovem, perante o Tribunal (art. 214, inciso III, alínea "a", do Regimento Interno/TCU) , o recolhimento das dívidas ao Tesouro Nacional, atualizadas monetariamente desde a data do acórdão que vier a ser proferido até a data dos efetivos recolhimentos, se forem pagas após o vencimento, na forma da legislação em vigor;
d) autorizar, desde logo, nos termos do art. 28, inciso II, da Lei 8.443/1992, a cobrança judicial das dívidas caso não atendidas as notificações;
e) informar o representante, a Prefeitura Municipal de Bodoquena-MS e a Fundação Nacional de Saúde do acórdão que vier a ser proferido, destacando que o relatório e o voto que fundamentam a deliberação podem ser acessados por meio do endereço eletrônico www.tcu.gov.br/acordaos;
f) arquivar o presente processo, com fundamento no art. 169, inciso III, do Regimento Interno do Tribunal."

Ana Claudia Mello Vasconcelos (13780/OAB-MS) e Sandra Luciana Urnau (10.530/OAB-MS).

Não atuou.

DENÚNCIA CONHECIDA COMO REPRESENTAÇÃO. IRREGULARIDADES NO PROCESSAMENTO DA TOMADA DE PREÇOS 2/2018, PARA CONTRATAÇÃO DE SERVIÇOS DE IMPLEMENTAÇÃO DO SISTEMA DE ABASTECIMENTO DE ÁGUA NO ASSENTAMENTO SERRO ALEGRE, MUNICÍPIO DE BODOQUENA/MS, COM RECURSOS DO CONVÊNIO/FUNASA 240/2017. INSERÇÃO DELIBERADA DE CLÁUSULAS ILEGAIS E RESTRITIVAS DE COMPETITIVIDADE NO EDITAL DE LICITAÇÃO. AUDIÊNCIAS DO PREFEITO, DO PARECERISTA JURÍDICO E DO PRESIDENTE DA CPL. REVELIA DE DOIS RESPONSÁVEIS. APLICAÇÃO DE MULTAS AOS TRÊS RESPONSÁVEIS.

REPRESENTAÇÃO (REPR)

Secretaria de Infraestrutura Hídrica, de Comunicações e de Mineração (SeinfraCOM).

Trata-se de denúncia, recebida pela Secex/MS como representação, acerca de eventuais irregularidades ocorridas no processamento da Tomada de Preços 2/2018, promovida pelo Município de Bodoquena/MS, cujo objeto foi a contratação de empresa especializada para a implantação do sistema de abastecimento de água no Assentamento Serro Alegre, naquele Município, financiada pelo Convênio/Funasa 240/2017 (Siafi 855888) .
Foram previstos, para a execução do objeto conveniado, o repasse de R$ 450.000,00 de recursos federais, à contrapartida de R$ 5.000,00. 
A representante propugnou que a contratação de empresa especializada para a implantação do sistema de abastecimento de água no Assentamento Serro Alegre foi objeto, inicialmente, da Tomada de Preços 1/2018, cujo edital teria sido modificado de forma obscura e, em seguida, anulado; sendo, posteriormente, publicada a Tomada de Preços 2/2018, com o mesmo objeto (peça 1, p. 1 a 3) .
Alegou as seguintes irregularidades no edital da Tomada de Preços 2/2018:
a) exigência de retirada do edital presencialmente; 
b) cobrança de valor excessivo pelo edital, que ultrapassou o preço da cópia reprográfica (R$ 100,00) ;
c) exigência de visita técnica, sem justificativa no Memorial Descritivo, Projeto Básico ou Termo de Referência, e impossibilidade de substituição da visita técnica pela declaração de conhecimento das condições da prestação dos serviços;
d) exigência de que a visita técnica seja agendada de forma presencial;
e) modificação de edital de forma obscura após a realização de visita técnica pelo responsável da empresa;
f) inclusão de exigências restritivas do caráter competitivo do certame, a exemplo da determinação para que a visita técnica seja realizada por responsável técnico da empresa;
g) exigência de garantia de proposta a ser oferecida três dias antes da sessão de abertura dos envelopes, o que é vedado pelo TCU;
h) exigência de que determinados profissionais tenham realizado os serviços elencados para a comprovação de capacidade técnica, em detrimento de outros que também possuem competência para executar os itens especificados, conforme os respectivos órgãos de classe;
i) exigência de profissionais e comprovação de execução de serviços de menor relevância;
j) indício de direcionamento da licitação com indicação de marca da estação de tratamento microbiológico de água;
k) falta de previsão no edital sobre pedidos de esclarecimentos. 
O representante informou ainda que a impugnação ao edital da Tomada de Preços 2/2018 por ele impetrada teve o provimento negado mediante parecer do Assessor Jurídico do Município, Péricles Garcia dos Santos. A impugnação não foi decidida pelo presidente da comissão de licitação, tampouco foi encaminhada ao prefeito, como autoridade superior, conforme prevê o art. 109, §4º, da Lei 8.666/1993, para situações em que sejam mantidos os atos da comissão de licitações; neste caso, o edital.
O representante requereu que o Processo Administrativo 77/2018, que originou o Edital 2/2018, seja imediatamente suspenso, até que o TCU delibere sobre as irregularidades apontadas, e que o presidente da Comissão Permanente de Licitação do Município de Bodoquena, Vander Francisco da Silva Dinardi, e o prefeito, Kazuto Horii, reeleito para o período 2021-2024, sejam citados.
A extinta Secretaria de Controle Externo do Mato Grosso do Sul (Secex/MS) propôs conhecer a denúncia como representação, suspender cautelarmente a Tomada de Preços 2/2018, inaudita altera par; promover a oitiva do Município de Bodoquena/MS para manifestar-se sobre os fatos apontados na representação, bem como da empresa Gomes & Azevedo LTDA - EPP para, querendo, manifestar-se sobre as mesmas irregularidades; e diligenciar o Município de Bodoquena/MS para que encaminhasse ao TCU cópia integral do processo administrativo licitatório 77/2018 relativo à Tomada de Preços 2/2018.
Por meio do despacho, peça 35, conheci da representação e verifiquei presente o fumus boni iuris, caracterizado pelas diversas irregularidades elencadas, em afronta a dispositivos da Lei 8.666/1993, que podem ter restringido o caráter competitivo do certame e levado ao direcionamento da licitação. 
Porém, ante a ausência de informações suficientes para calcular eventual prejuízo ao Erário, tendo em vista que não houve impugnação dos valores do orçamento básico, nem críticas ao projeto licitado, e a presença do periculum in mora ao reverso, uma vez que o objeto contratado (implantação de sistema de abastecimento de água no Assentamento Serro Alegre) é prestação de serviço básico à população, deixei de deferir a medida cautelar pleiteada.
Anuí às propostas de oitiva do Município de Bodoquena/MS e da empresa vencedora do certame, Gomes & Azevedo Ltda. - EPP, e de diligência ao Município requerendo o encaminhamento de cópia do processo administrativo 77/2018 referente à Tomada de Preços 2/2018.
O Município de Bodoquena/MS respondeu tempestivamente à diligência e enviou os documentos solicitados. 
A empresa Gomes & Azevedo Ltda. - EPP respondeu à oitiva. Porém, os argumentos apresentados não foram suficientes para elidir as irregularidades apontadas.
Não houve, entretanto, manifestação do representante legal do Município de Bodoquena/MS em relação à oitiva dirigida ao ente (realizada por meio do Ofício 0645/2018-TCU/SECEX-MS, peça 37) , que apenas informou que o procedimento teria transcorrido "dentro da mais absoluta legalidade e regularidade", sendo que todas os questionamentos teriam sido decididos nos autos do processo.
Após avalição das respostas, a Secex/MS propôs determinar, cautelarmente, ao Município de Bodoquena/MS que se abstivesse de praticar ato inerente à execução do Contrato 125/2018 formalizado com a empresa Gomes & Azevedo Ltda. - EPP, até que este Tribunal decida sobre o mérito da presente representação; e realizar as audiências de Kazuto Horii, Prefeito; Vander Francisco Silva Denardi, Presidente da Comissão Permanente de Licitação; e Perícles Garcia Santos, Assessor Jurídico, para que, apresentassem razões de justificativa acerca das mesmas irregularidades que foram objeto das oitivas.
Discordei da proposta de deferimento da cautelar pelas mesmas razões já aduzidas no despacho, peça 35. 
Ainda não havia, nos autos, informações suficientes para calcular eventual prejuízo ao Erário, não restando demonstrado, com razoável segurança, que a falta do provimento da medida cautelar pleiteada implicaria grave prejuízo ao Erário ou à Administração. Havia ainda o risco de que a paralização do contrato gerasse prejuízo superando a economia advinda de contratação de proposta mais vantajosa para a administração, tendo em vista a necessidade de indenização da empresa contratada pela mobilização e pelos serviços já executados.
Ademais, a data prevista para o fim da vigência do Contrato 077/2018, entre o Município de Bodoquena/MS e a empresa vencedora da Tomada de Preços 002/2018, Gomes & Azevedo Ltda. - EPP, foi de 31/12/2018 (peça 69, p.11) . Ou seja, era provável que a avença já tivesse sido executada por completo.
No entanto, era preciso avaliar se os atos administrativos promovidos pelo prefeito, pelo presidente da comissão permanente de licitação e pelo assessor jurídico deram ensejo à restrição de competitividade da Tomada de Preços 2/2018 e ao direcionamento da licitação, o que pode levar à aplicação de penalidades.
Por essa razão, autorizei as audiências propostas pela unidade técnica, e determinei fossem diligenciados o Município de Bodoquena/MS, para que informasse em que estágio se encontrava a execução do Contrato 077/2018; e a Funasa para que esclarecesse sobre o andamento da execução do Convênio/Funasa 240/2017 (Siafi 855888) e se já havia prestações de contas, ainda que parciais.
O Município de Bodoquena/MS informou, em 26/9/2019, que recebeu comunicação da contratada informando que a obra fora fisicamente concluída, restando a conferência das medições e da qualidade para o respectivo recebimento (peça 96) .
A Funasa informou, em 17/9/2019, que a obra se encontrava concluída, porém com as seguintes pendências: i) faltava ligação do sistema de abastecimento de água com o sistema de energia local por parte da prefeitura municipal; ii) o fornecimento de energia continuava sendo realizado por meio do grupo gerador temporário emprestado pela Prefeitura Municipal de Bodoquena (peça 84) .
Com relação às audiências, Péricles Garcia Santos, assessor jurídico à época, não se manifestou quanto às irregularidades constatadas no edital da Tomada de Preços 2/2018, embora tenha tomado ciência do expediente que lhe foi encaminhado, conforme atesta o aviso de recebimento, peça 103.
Vander Francisco Silva Denardi foi ouvido em audiência por meio de edital, tendo em vista que embora realizadas três tentativas de entrega da comunicação nos endereços disponíveis nos sistemas corporativos do TCU, em todas elas houve devolução com o motivo "Não procurado" (peças 78, 85, 98 100, e 105 a 107) . O presidente da Comissão Permanente de Licitação do Município de Bodoquena não compareceu aos autos.
Kazuto Horii apresentou razões de justificativa, peça 95.
A Secretaria de Infraestrutura Hídrica, de Comunicações e de Mineração (SeinfraCom) , que passou a avaliar estes autos, entendeu que as razões de justificativa apresentadas por Kazuto Horii não comprovaram a legalidade das cláusulas restritivas inseridas na Tomada de Preços 2/2018.
Concluiu que os atos administrativos promovidos pelo prefeito, Kazuto Horii, pelo presidente da comissão permanente de licitação, Vander Francisco Silva Denardi, e pelo assessor jurídico, Péricles Garcia Santos, restringiram a competitividade da Tomada de Preços 2/2018, e que houve intenção livre e deliberada do órgão licitante no sentido de anular o edital da Tomada de Preços 1/2018 e, em seguida, publicar o edital da Tomada de Preços 2/2018, com cláusulas restritivas, configurando a ocorrência de dolo.
As demais irregularidades verificadas configuram erro grosseiro, caracterizado por negligência, pois contrariam dispositivos da Lei 8.666/1993 e a jurisprudência deste TCU, ambos bem conhecidos pelos gestores, pois foram utilizados com o viés que lhes interessava, tanto no parecer relativo à impugnação do edital quanto na defesa apresentada nestes autos.
A unidade técnica propôs: i) conhecer da presente representação, satisfeitos os requisitos de admissibilidade previstos nos arts. 235 e 237, VII, do Regimento Interno deste Tribunal, c/c o art. da Lei 8.666/1993, e no art. 103, § 1º, da Resolução - TCU 259/2014, para, no mérito, considerá-la procedente; ii) considerar Vander Francisco Silva Denardi e Perícles Garcia Santos revéis, dando-se prosseguimento ao processo, com fundamento no art. 12, § 3º, da Lei 8.443/1992; iii) aplicar a Kazuto Horii, Vander Francisco Silva Denardi e Péricles Garcia Santos, individualmente, a multa prevista no art. 58, inciso II, da Lei 8.443/1992.
II
Anuo ao encaminhamento proposto pela SeinfraCom e incorporo suas análises às minhas razões de decidir.
O edital da Tomada de Preços 2/2018 contém vários itens que restringem a competitividade do certame.
Em especial, a exigência de visita técnica, sem justificativa e sem a possibilidade de substituição pela declaração de pleno conhecimento do objeto da licitação por parte do licitante; a determinação de que a visita técnica seja marcada presencialmente e de que seja realizada por engenheiro representante ou responsável técnico da empresa; a exigência de que o interessado adquira o edital presencialmente; a determinação de prestação de garantia de proposta três dias antes da abertura dos envelopes são medidas ilegais, que permitem o conhecimento antecipado das empresas que efetivamente participarão do certame, podendo comprometer o caráter competitivo da licitação.
Os requisitos para aferição da capacidade técnica e operacional da licitante não correspondem aos itens de maior relevância material da planilha de preços. Tampouco sua importância no contexto do objeto licitado foi justificada. 
Foi exigido que os itens a serem comprovados, para fins de capacidade técnica, tenham sido realizados por profissionais específicos - engenheiro civil, geólogo, engenheiro eletricista e engenheiro mecânico - sendo que os serviços descritos estão dentro do rol de competências de diversos profissionais registrados pelo CREA.
Além disso, é ilegal a exigência simultânea, para fins de qualificação econômico-financeira, de garantia de participação na licitação e de patrimônio líquido mínimo, pois afronta o disposto no art. 31, § 2º, da Lei 8.666/1993. A questão consta no Enunciado 275 da Súmula de Jurisprudência do TCU:
"Para fins de qualificação econômico-financeira, a Administração pode exigir das licitantes, de forma não cumulativa, capital social mínimo, patrimônio líquido mínimo ou garantias que assegurem o adimplemento do contrato a ser celebrado, no caso de compras para entrega futura e de execução de obras e serviços."
A empresa Gomes & Azevedo Ltda. - EPP, vencedora do certame, foi a única interessada que realizou duas visitas técnicas, uma em 22/5/2018 e outra em 6/6/2018 (peça 55, p. 15 e 18) , sendo que a primeira ocorreu dois dias antes da anulação do edital da Tomada de Preços 1/2018, em 24/5/2018 (peça 15) . Não obstante isso, não é possível afirmar com certeza que houve o direcionamento do objeto licitado, cogitado pela empresa representante. 
É certo, porém, que a modificação incluída no subitem 4.2.4.2 do edital da Tomada de Preços 2/2018 restringiu a concorrência, pois entre dez empresas interessadas na execução do objeto da tomada de preços, apenas duas apresentaram documentos de habilitação e propostas, e uma delas foi inabilitada pelo descumprimento da exigência que não constava no edital da Tomada de Preços 1/2018 (original) . 
Apesar da impugnação ao edital apresentada pela empresa Frantz Prestadora de Serviços Ltda. - ME (peças 14; 57, p. 8 a 20; e 58, p. 1 a 8) , e do questionamento da empresa Rede Construções Eireli - EPP acerca da exigência para habilitação técnica prevista no subitem 4.2.4.2, "desproporcional e abusiva, com caráter restritivo", o assessor jurídico do município considerou que "as exigências de qualificação técnica-profissional, além de não restringir[em indevidamente o caráter competitivo do certame", mostravam-se "proporcionais, e tecnicamente compatíveis, necessárias, adequadas e logicamente pertinentes com o escopo de serviços da obra licitada" (peças 56, p. 10; e 58, p. 19) .
Quanto à responsabilidade pelos atos inquinados, Vander Francisco Silva Denardi, nomeado presidente da comissão permanente de licitação, por meio do Decreto 59/2018 (peça 48, p. 17) , assinou o edital da Tomada de Preços 1/2018 (peças 7 e 12, p. 18) e da Tomada de Preços 2/2018 (peças 16 e 24) , bem como conduziu o procedimento licitatório e adjudicou o objeto da licitação (peça 68, p. 4 e 5 e 19 e 20) .
Perícles Garcia Santos, assessor jurídico, emitiu pareceres, nos termos do art. 38,  parágrafo único, da Lei 8.666/1993,  atestando haver analisado o edital da Tomada de Preços 2/2018 e a integralidade do procedimento licitatório e opinando, no primeiro parecer, "pelo seu prosseguimento, face a sua legalidade e regularidade" (peça 55, p. 1) , e, no segundo, "pelo seu prosseguimento, face a sua legalidade e regularidade, com a homologação e adjudicação do resultado auferido no julgamento das propostas" (peça 68, p. 21) .
Ademais, emitiu o parecer de análise do pedido de esclarecimentos apresentado pela empresa Rede Construções Eireli - EPP, acerca da exigência de atestados para itens pouco relevantes (peça 56, p. 5-10) , e o parecer de análise da impugnação apresentada pela empresa Frantz Prestadora de Serviço Ltda. - ME (peça 58, p. 919) , indeferindo-a. 
Kazuto Horii, na condição de autoridade máxima do município, assinou o Convênio Funasa 240/2017 e assumiu a responsabilidade de realizar o processo licitatório nos termos da Lei 8.666/1993 e demais normas pertinentes à matéria (peças 48, p. 19; e 49, p. 1) , bem como emitiu termo de homologação e adjudicação do objeto da Tomada de Preços 2/2018 (peça 70, p. 2) .
Ante o exposto e a gravidade dos atos praticados pelos três responsáveis, aplico-lhes a multa individual prevista no art. 58, inciso II, da Lei 8.443/1992, no valor de R$ 25.000,00.
Determino à Funasa que encaminhe a este Tribunal, no prazo de 30 dias, a análise da prestação de contas do Convênio/Funasa 240/2017 (Siafi 855888) , informando se os recursos federais foram regularmente aplicados no objeto pactuado.
Feitas essas considerações, voto porque o colegiado acolha a proposta de acórdão que apresento.
TCU, Sala das Sessões, em 8 de dezembro de 2021.
WALTON ALENCAR RODRIGUES 
Relator